臺灣高等法院民事判決
108年度上易字第167號
上  訴  人  汪裕隆

訴訟代理人  江倍銓律師
            許鳳紋律師
被 上 訴人  張耀文
訴訟代理人  徐克銘律師
複 代 理人  陳柏任律師
            雷兆衡律師
上列當事人間請求給付款項事件，上訴人對於中華民國107年12
月26日臺灣士林地方法院107年度訴字第934號第一審判決提起上
訴，並為訴之追加，本院於109年10月13日言詞辯論終結，判決
如下：
    主      文
原判決廢棄。
被上訴人應給付上訴人新臺幣壹佰貳拾萬陸仟伍佰零壹元，及自
民國一百零七年六月二十七日起至清償日止，按年息百分之五計
算之利息。
第一、二審（含追加之訴）訴訟費用均由被上訴人負擔。
    事實及理由
壹、程序方面：
    按第二審訴之變更或追加，非經他造同意不得為之，但請求
    之基礎事實同一者，不在此限，民事訴訟法第446條第1項、
    第255條第1項第2款定有明文。本件上訴人在原審依委任契
    約法律關係及民法第541條第1項規定，起訴請求被上訴人應
    給付新臺幣（下同）1,206,501元本息（見原審卷第10頁）
    ，嗣上訴人上訴後，乃追加依民法第179條規定之規定為請
    求，惟為被上訴人不同意（見本院卷第56、106頁），經核
    其追加請求之基礎事實均係基於上訴人得否請求被上訴人受
    任出售不動產所得款項之應分配款所衍生之爭執，與民事訴
    訟法第446條第1項但書及第255條第1項第2款規定相符，自
    應予准許，合先敘明。 
貳、實體方面：
一、上訴人主張：伊與訴外人鄭秀子、潘慧君、張廖寶琴（即被
    上訴人之母）、莊麗如（即被上訴人之岳母）及陳碧珠等人
    共同出資投資不動產（下稱系爭合夥事業），並於民國100
    年8月24日簽署「合夥契約書」（下稱系爭合夥契約），伊
    出資比例為250/707，系爭合夥契約並明定以伊為投資房產
    之簽約代表人。嗣全體合夥人與被上訴人成立委任契約（下
    稱系爭委任契約），將所投資之新北市○○區○○路0段000號12
    樓房地（下稱系爭房地）登記在被上訴人名下，並委由被上
    訴人出售後，分配價金予全體合夥人。被上訴人於105年6月
    6日將系爭房地以總價新臺幣（下同）3,180萬元售出，並結
    算系爭房地各項收支後，結餘款為341萬1,984元；被上訴人
    已分配結餘款予其他合夥人，是系爭合夥事業業已結算，惟
    被上訴人卻拒絕交付伊應分得之款項120萬6,501元，惟迭經
    催索，被上訴人均置之不理。爰依系爭委任契約及民法第54
    1條第1項、第179條規定，求為命被上訴人給付上訴人120萬
    6,501元，及自起訴狀繕本送達翌日起至清償日止，按年息5
    %計算之利息（原審為上訴人敗訴之判決，上訴人聲明不服
    ，提起上訴，於本院追加依民法第179條規定為請求權基礎
    ）。並上訴聲明：（一）原判決廢棄。（二）被上訴人應給
    付上訴人120萬6,501元，及自起訴狀繕本送達翌日起至清償
    日止，按年息5%計算之利息。
二、被上訴人則以：伊確與全體合夥人間成立系爭委任契約，由
    伊擔任系爭房地登記名義人並出售系爭房地，系爭房地出售
    後確有結餘款341萬1,984元，惟系爭合夥事業已了結，但全
    體合夥人就合夥事業尚未完成清算，另系爭合夥事業係投資
    數筆不動產，就該投資案之結算，應以全部不動產為結算，
    全體合夥人並未特約約定得就各別不動產為結算，故120萬6
    ,501元仍屬合夥財產，為全體合夥人公同共有，伊既受全體
    合夥人委任處理事務，則所收取之系爭房地結餘款，即應交
    付予全體合夥人，而非上訴人，是上訴人依其出資額比例，
    以自己名義向伊為本件請求，顯然無據，而伊是基於全體合
    夥人指示交付系爭房地結餘款給上訴人以外之其他合夥人。
    又系爭合夥事業所購買之另筆新北市○○區○○路0段000○0號14
    樓之房地（下稱系爭14樓房地），係登記在上訴人名下，並
    委由上訴人出售，惟上訴人竟未得全體合夥人同意擅自低價
    出售，有害全體合夥人利益，合夥人張廖寶琴、鄭秀子及莊
    麗如均不同意伊給付系爭房地之結餘款予上訴人，故伊不予
    給付該結餘款予上訴人。退步言，倘認上訴人得以自己名義
    請求伊給付款項，伊亦得以上訴人應給付伊之結算款項尚未
    給付，主張抵銷，經抵銷後，伊已無給付義務等語置辯。並
    答辯聲明：上訴及追加之訴均駁回。
三、兩造不爭執事項（見本院卷第107、108、235、236頁）
  ㈠上訴人與鄭秀子、潘慧君、張廖寶琴、莊麗如及陳碧珠等人
    共同出資投資系爭合夥事業，並於100年8月24日簽署系爭合
    夥契約，上訴人出資額之比例為250/707。
  ㈡全體合夥人與被上訴人成立系爭委任契約，委任被上訴人擔
    任系爭房地登記名義人並出售之，被上訴人將系爭房地出售
    後，有結餘款341萬1,984元。
  ㈢系爭合夥事業之合夥人之一鄭秀子，主張依據系爭合夥契約
    對上訴人及其他合夥人提起訴訟，請求清算合夥財產（下稱
    另案事件）。
  ㈣關於系爭合夥事業之4棟房地：
　⒈建案12樓Ａ2於101年8月賣出，張廖寶琴、莊麗如於101年8 月
    9日即分別接獲上訴人匯款102萬4,015元。
  ⒉建案16樓Ａ1於102年3月平轉，張廖寶琴、莊麗如於102年3 月
    28日即分別接獲上訴人匯款113萬6,976 元。
  ⒊系爭合夥事業之另2棟預售房屋，辦理第一次所有權登記後，
    於102年間將12樓Ａ1建物（即系爭房屋，當時以3,750萬元買
    入）交由被上訴人管理，後以3,180萬元之價格出售，出售
    總結餘為341萬1,984元。
　⒋系爭房地出售之結餘款被上訴人已經分配給鄭秀子、潘慧君
    、陳碧珠。
四、茲就兩造之爭點及本院之判斷，分述如下：
  ㈠系爭委任契約之締約當事人為全體合夥人與被上訴人，上訴
    人可否以自己名義依據系爭委任契約請求被上訴人給付其應
    分得之款項？
　⒈按「稱合夥者，謂二人以上互約出資以經營共同事業之契約
    。」，民法第667條第1項定有明文。本件上訴人主張其與鄭
    秀子等人於100年8月24日簽署之「系爭合夥契約」，性質上
    係合資或共同出資，並非合夥云云。被上訴人則辯稱係屬合
    夥性質等。查上訴人於原審及本院準備程序均自承「系爭合
    夥契約」係合夥契約等語（見不爭執事項㈠，原審卷第47、8
    9頁），且觀諸系爭合夥契約內容：「一、合夥人汪裕勝（
    即上訴人，嗣更名為汪裕隆）、鄭秀子、潘慧如、張廖寶琴
    、莊麗如、陳碧珠等共同出資（出資比如表2所示）購買新
    北市○○區○○路○段○○101預售建案房屋⋯⋯二、⋯⋯合夥人全體一
    致同意以汪裕勝為簽約代表人。三、各期工程款、費用負擔
    及利潤分配按出資比例計算⋯⋯」等語，（見原審卷第12頁）
    ，可見系爭合夥契約所載之全體「合夥人」為上訴人、鄭秀
    子、潘慧如、張廖寶琴、莊麗如、陳碧珠等人，並未包括被
    上訴人在內，此亦為被上訴人所不爭執（見不爭執事項㈠，
    本院卷第110頁），堪認被上訴人並非系爭合夥契約之當事
    人，亦即非系爭合夥事業之合夥人；又觀諸前揭約定內容，
    全體合夥人除約定共同出資及出資比例外，尚約定以上訴人
    為簽約代表人，由其出面處理相關接洽事宜。並就工程款、
    費用負擔及利潤分配等，約定按出資比例計算。再從被上訴
    人105年12月17日存證信函附件1（見原審卷第16頁）記載可
    知，被上訴人於管理系爭房地期間，除使用合夥財產繳納地
    價稅、房屋稅、水電費、管理費外，尚花費合夥財產裝修系
    爭房屋、代償銀行費用等，並有將系爭房屋附屬車位出租賺
    取租金。是以，「系爭合夥契約」當事人出資之共同目的，
    即係取得房屋所有權，並於房屋出售前，對房屋進行一定之
    經營管理，以獲取相應之租金收益，並提升房屋本身價值後
    予以出售，自係互約出資以經營共同事業，性質應屬合夥契
    約，而非單純約定出資取得房屋之合資或共同出資之無名契
    約。上訴人事後改稱係屬合資契約性質云云，不可採信，合
    先敘明。
　⒉按「各合夥人之出資及其他合夥財產，為合夥人全體之公同
    共有。」、「合夥之決議，應以合夥人全體之同意為之。前
    項決議，合夥契約約定得由合夥人全體或一部之過半數決定
    者，從其約定。」、「合夥之事務，除契約另有訂定或另有
    決議外，由合夥人全體共同執行之。合夥之事務，如約定或
    決議由合夥人中數人執行者，由該數人共同執行之。」，民
    法第668條、第670條第1、2項、第671條第1、2項分別定有
    明文。又「公同共有人之權利義務，依其公同關係所由成立
    之法律、法律行為或習慣定之。」、「公同共有物之處分及
    其他之權利行使，除法律另有規定外，應得公同共有人全體
    之同意。」，民法第828條第1、3項亦定有明文。查系爭合
    夥契約並未約定合夥事務之執行人及關於合夥決議事宜，是
    依前揭規定，系爭合夥事務由全體合夥人全體共同執行，係
    爭合夥之決議，應以合夥人全體之同意為之。又全體合夥人
    就系爭委任契約對被上訴人之權利，係屬合夥財產，為合夥
    人全體公同共有，公同共有權利之行使，應得公同共有人全
    體之同意。次按，「受任人處理委任事務，應依委任人之指
    示，並與處理自己事務為同一之注意，其受有報酬者，應以
    善良管理人之注意為之。」、「受任人因處理委任事務，所
    收取之金錢、物品及孳息，應交付於委任人。」，民法第53
    5條、第541條第1項分別定有明文，是受任人應依委任人之
    指示，處理委任事務及將所得之金錢交付受任人。
　⒊查全體合夥人委任被上訴人擔任系爭房地登記名義人並出售
    之，被上訴人將系爭房地出售後，有結餘款341萬1,984元乙
    情，為兩造所不爭執（見不爭執事項㈡）。又上訴人主張被
    上訴人受任之內容尚包括將出售結餘款分配予全體合夥人，
    亦即全體合夥人同意並指示被上訴人將前述結餘款分配予全
    體合夥人等語，被上訴人則辯稱全體合夥人同意其將系爭房
    地出售結餘款按投資比例交付予除上訴人以外之其他合夥人
    等語。惟揆諸前揭規定及說明，前述結餘款屬全體合夥人公
    同共有，是被上訴人分配前述結餘款，應得全體合夥人同意
    ，而衡諸常情，上訴人會同意被上訴人先行分配前述結餘款
    ，是因分配對象包含自己在內，上訴人實無可能同意被上訴
    人分配前述結餘款之對象為排除自己後之其他合夥人，因此
    ，堪認上訴人主張全體合夥人同意被上訴人將前述結餘款分
    配予全體合夥人乙情為真正，被上訴人辯稱全體合夥人同意
    其將前述結餘款交付予除上訴人以外之其他合夥人乙節，有
    違常理常情，即難採信。從而，合夥人既全體同意被上訴人
    將前述結餘款按投資比例交付予全體合夥人，且被上訴人實
    際上亦將前述結餘款按投資比例交付予除上訴人外之其他合
    夥人，此為被上訴人所自承（見不爭執事項㈣⒋、原審卷第84
    頁），即足認全體合夥人全體同意各合夥人可分別向被上訴
    人請求應受分配之結餘款。
　⒋被上訴人復辯稱張廖寶琴等部分合夥人因上訴人有低價出售
    系爭14樓房地之情事，故不同意將前述結餘款先行分配給付
    予上訴人，而合夥事務應由全體合夥人共同執行，既然有部
    分合夥人不同意，其即無從發款項給上訴人云云，惟查，合
    夥人既已全體同意被上訴人將前述結餘款按投資比例交付予
    全體合夥人，被上訴人依系爭委任契約約定，即應依約交付
    分配之結餘款給上訴人，則被上訴人嗣後要將上訴人排除在
    外，揆諸前揭規定，亦應經全體合夥人之決議，而被上訴人
    既稱僅部分合夥人張廖寶琴等人不同意其將系爭房地之結餘
    款先行交付予上訴人（見本院卷第396頁），復無法舉證證
    明全體合夥人皆不同意，顯然未得全體合夥人同意不發給上
    訴人關於系爭房地之結餘款，則被上訴人即仍應依先前全體
    合夥人同意而分配系爭房地之結餘款給全體合夥人包括上訴
    人在內，因此，被上訴人以部分合夥人即張廖寶琴等人不同
    意交付系爭房地出售結餘款予上訴人為由，辯稱其不能交付
    該款項給上訴人云云，即非有據。
　⒌全體合夥人依系爭委任契約關係，指示被上訴人將前述結餘
    款按投資比例交付予各合夥人，既係經全體合夥人同意之權
    利行使方式，即與系爭合夥是否業經結算無關，因此，被上
    訴人以前述結餘款屬全體合夥人公同共有，在系爭合夥事業
    未經結算前，其不得交付應分配結餘款予上訴人云云，亦非
    有據。
　⒍查另案事件經臺灣新北地方法院107年度訴字第2069號判決命
    全體合夥人應清算所合夥投資關於「新北市○○區○○路○段○○1
    01預售建案」之合夥財產。鄭秀子、上訴人就上述判決提起
    上訴，其餘合夥人則視同上訴人，經本院108年度上易字第9
    01號判決駁回其等之上訴。上訴人不服，提起第三審上訴，
    經最高法院於109年9月10日以109年度台上字第2314號裁定
    駁回上訴人之上訴，而告確定之情，有前述判決及司法院法
    學檢索系統網頁主文公告查詢系統網頁可稽（見本院卷第17
    7至187、335至343、421、423頁）。是另案事件之確定判決
    雖認定系爭合夥事業尚未完成清算，然本件上訴人係依據全
    體合夥人與被上訴人間之系爭委任契約為請求，已如前述，
    故與系爭合夥事業是否完成清算無關，併此敘明。
　⒎綜上，全體合夥人同意並指示被上訴人將前述結餘款按投資
    比例交付予各合夥人，因此，上訴人主張其可以自己名義依
    據系爭委任契約請求被上訴人給付其應分得之款項，即屬有
    據。　
  ㈡按「受任人因處理委任事務，所收取之金錢、物品及孳息，
    應交付於委任人。」，民法第541條第1項定有明文。查被上
    訴人出售系爭房地之結餘款為341萬1,984元，而上訴人之出
    資比例為250/707（見原審卷第12頁），據此計算，上訴人
    應分配之款項為120萬6,501元（計算式：341萬1,984元×250
    /707＝120萬6,501元，元以下四捨五入）。從而，上訴人依
    系爭委任契約即民法第541條第1項規定，請求被上訴人給付
    系爭房地之結算分配款1,206,501元本息，為有理由。又上
    訴人依系爭委任契約法律關係即民法第541條第1項規定請求
    ，既經本院准許，故其另依追加民法第179條規定，基於重
    疊合併，為同一聲明請求部分，即毋庸再行審酌。
  ㈢被上訴人之抵銷抗辯之原因事實及請求權基礎為何？該抵銷
    抗辯有無理由？
    被上訴人抗辯系爭合夥事業所購買之另筆系爭14樓房地，係
    登記在上訴人名下，並委由上訴人出售，惟上訴人竟未得全
    體合夥人同意擅自低價出售，有害全體合夥人利益，倘認上
    訴人得以自己名義請求其給付款項，其基於同一法律關係，
    亦得以上訴人應給付其之結算款項尚未給付，主張抵銷云云
    ，並提出上訴人製作之明細表為證（見原審卷第39、40頁）
    ，經查，上訴人係基於全體合夥人與被上訴人間之系爭委任
    契約為本件請求，縱使上訴人亦受全體合夥人委任管理、出
    售系爭14樓房地，並分配結餘款等，上訴人與全體合夥人間
    就此部分有委任契約關係存在，然被上訴人並非系爭合夥契
    約之當事人，亦即非系爭合夥事業之合夥人乙情，已如前述
    ，再者，系爭合夥契約所載合夥人張廖寶琴、莊麗如，分別
    為被上訴人之母親、岳母，被上訴人縱是實際之出資人，但
    僅是其與張廖寶琴、莊麗如間之內部關係，此亦為被上訴人
    所自承（見本院卷第135頁），因此，被上訴人既非合夥人
    ，即非上訴人與全體合夥人間委任契約之當事人，自無從依
    上訴人與全體合夥人間之委任契約關係，請求上訴人給付出
    售系爭14樓房地之分配結餘款，從而，亦無從與本件所負之
    債務為抵銷，其所為抵銷抗辯，即屬無據。
五、綜上所述，上訴人依系爭委任契約關係即民法第541條第1項
    規定，請求被上訴人給付120萬6,501元，及自起訴狀繕本送
    達翌日即107年6月27日（於107年6月26日送達被上訴人，見
    原審卷第25頁之送達證書）起至清償日止，按年息5%計算之
    利息，自屬正當，應予准許。從而原審為上訴人敗訴之判決
    ，尚有未洽，上訴論旨指摘原判決不當，求予廢棄改判，為
    有理由，爰由本院廢棄改判如主文第二項所示。
六、本件事證已臻明確，兩造其餘之攻擊或防禦方法及所用之證
    據，經本院斟酌後，認為均不足以影響本判決之結果，爰不
    逐一論列，附此敘明。
七、據上論結，本件上訴為有理由，追加之訴無庸再行審酌，爰
    判決如主文。
中　　華　　民　　國　　109 　年　　11　　月　　3 　　日
                  民事第十七庭  
                        審判長法  官   黃雯惠
                              法  官   林佑珊
                              法  官   賴秀蘭
正本係照原本作成。
不得上訴。
中　　華　　民　　國　　109 　年　　11　　月　　4 　　日
　　　　　　　　　　　　　
　　　　　　　　　　　　　　  書記官   林淑貞